臺北高等行政法院判決　　　　　　　　　　　　　　　九十年度訴字第五二七二號
　　　　　　　　　　　　　　　.
　　原　　　告　甲○○
　　訴訟代理人　乙○○
　　被　　　告　內政部
　　代　表　人　余政憲部長）.
　　訴訟代理人　戊○○
　　　　　　　　丙○○
　　　　　　　　丁○○
右當事人間因農保爭議事件，原告不服行政院中華民國九十年七月六日台九十訴字第
０二三二０三號訴願決定，提起行政訴訟。本院判決如左：
　　主  文
原告之訴駁回。
訴訟費用由原告負擔。
　　事  實
一、事實概要：
  原告係由澎湖縣農會申報加入農民健康保險，其以左眼萎縮併盲、右眼高度近視併
  黃斑部變性申請殘廢給付，經勞工保險局（下稱勞保局）核定其殘廢程度符合農民
  健康保險殘廢給付標準表第十六項第六等級，原應發給五四０日計新台幣（下同）
  一八三、六００元，惟查其左眼失明已逾二年請求權時效，應扣除左眼失明不予給
  付部分三六０日計一二二、四００元，於八十九年一月十一日實發一八０日計六一
  、一００元。原告不服，以其因高度近視致雙眼退化程度不一，於右眼確定不治而
  終止治療，隨即要求醫院診斷為永久殘廢，並一次請領殘廢補助費，並無怠於行使
  權利之情形，勞保局強求其於治療過程就已生障害部位請領殘廢給付，不合農民健
  康保險意旨等語，申經農民健康保險監理委員會駁回其申請審議。提起訴願，亦遭
  駁回，遂提起本件行政訴訟。
二、兩造聲明：
　(一)原告聲明：
    1.訴願決定及原處分均撤銷。
    2.被告應按殘廢給付標準表第十六項第六等級給付新台幣一八三、六００元整及
      自民國八十八年十二月五日起至清償日止按年息百分之十計算之利息。
　(二)被告聲明：駁回原告之訴。
三、兩造之爭點：農民健康保險條例第二十三條所謂「得請領之日」究應以身體遺存
    障害事實確定之日為準，或應以醫院開具診斷書之日為準？
　(一)原告主張之理由：
    1.按「領取保險給付之請求權，自得請領日起，因兩年不行使而消滅。」「被保
      險人因普通傷害或罹患普通疾病，經治療終止後，如身體遺存障害，適合殘廢
      給付標準表規定之項目，並經保險人自設或特約醫療機構『診斷』為永久殘廢
      者得依其當月投保金額，依同表規定之殘廢等級給付標準，『一次請領』殘廢
      補助費‧‧‧。」為農民健康保險條例第二十三條及三十六條所明定。同條例
      施行細則第六十三條規定「依本條例第三十六條規定請領殘廢給付者，依保險
      人自設或特約醫療機構『診斷』為永久殘廢或永不能復原之當日為本條例第二
      十三條所定之得請領之日。」
    2.勞保局及被告所稱行政法院八十六年判字第一三四二號，經網路查詢，並無此
      判決。惟縱有此判決，遺存障害按農保條例第三十七條第一款，亦應以殘廢給
      付標準為準，原告身體遺存障害於八十八年十月卅日符合第六項，並未與八十
      六年判字第一三四二號違背。再者，該判決「請求權之行使應以身體遺存障害
      事實之日算起」，但本案例中行政院卻解釋為「請求權之行使應以『單一器官
      』遺存障害事實之日算起」有失判決意旨。
    3.按農民健康保險條例施行細則第三十三條「‧‧‧保險人應於收到申請書之日
      起十日內發給之。」原告之申請文件於八十八年十一月二十六日由勞工保險局
      收文，依細則應於中華民國八十八年十二月五日給付。延遲利息之計算依農民
      健康保險條例第一條及保險法第三十四條第二項，以年息一分計算。再按農民
      健康保險條例第十四條並依行政法理之公平及比例原則，應採每日計算其利息
      。
    4.私法之保險契約，為保護弱勢之被保險人有滿足合理期待原則，對於有疑義，
      應為有利於被保險人之解釋為原則，況公法之農民健康保險契約，對於第三十
      六條第一項之疑義，亦應為有利於被保險人之解釋，方合乎第一條「為維護農
      民健康，增進農民福利‧‧‧」所揭示宗旨。
　(二)被告主張之理由：
    1.農民健康保險條例第三十六條規定「被保險人因遭受傷害或罹患疾病，經治療
      終止後，如身體遺存障害，適合殘廢給付標準表規定之項目，並經保險人自設
      或特約醫療機構診斷為永久殘廢者，得按其當月投保金額，依同表規定之殘廢
      等級及給付標準，一次請領殘廢補助費‧‧‧被保險人因遭受傷害或罹患疾病
      ，經治療一年以上尚未痊癒，如身體遺存障害，適合殘廢給付標準表規定之項
      目，並經保險人自設或特約醫療機構診斷為永久不能復原者，得比照前項規定
      辦理。」同條例第二十三條規定「領取保險給付之請求權，自得請領之日起，
      因二年間不行使而消滅。」行政法院八十六年度判字第一三四二號判決「‧‧
      ‧是請求權之行使應以身體遺存障害事實之日起算，而非依鑑定日起算‧‧‧
      。」及農民健康保險殘廢給付標準表第十六項規定，一目失明，他目視力減退
      至０‧一以下者，適用殘廢等級第六等級；第十九項規定，一目失明者，適用
      殘廢等級第八等級。同表「視力障害」項目附註二規定「失明」包括眼球喪失
      或摘出或不能辨明暗或僅能辨眼前手動者。
    2.本案據原告向勞保局申請殘廢給付時所檢送國軍澎湖醫院附設民眾診療服務處
      八十八年十月三十日出具之殘廢診斷書記載「其於七十八年九月一日因左眼萎
      縮併盲、右眼高度近視併黃斑部變性初診，初診時左眼視力為盲、右眼為零點
      壹，至八十八年十月三十日診斷殘廢時矯正後視力仍與初診時相同，共門診二
      十二次。」又據該院八十八年十二月三十日濟黃字第二一二八號函稱「其於七
      十八年九月一日至本院初診，初診時左眼即無光感、右眼視力０‧一，病人主
      訴二十六年前左眼因視網膜剝離曾於臺大醫院手術治療，術後仍無光覺；右眼
      在八十二年於臺大醫院接受白內障手術，術後右眼視力０‧一，左眼無光感。
      」據此，原告於七十八年九月一日因左眼萎縮無光感，依農民健康保險殘廢給
      付標準表「視力障害」項目附註二規定，其左眼失明症狀即已固定之事實甚明
      ，再行治療已不能期待治療效果，依前揭行政法院判決意旨，是請求權之行使
      應以身體遺存障害事實之日起算，而非依鑑定日起算。
    3.按農民健康保險條例第三十六條規定，如身體遺存適合殘廢給付標準表規定之
      項目，即得依規定「一次請領」殘廢補助費，是以，一次請領殘廢補助費係指
      一次發給被保險人殘廢給付，而非按月、按季或按年發給，由農民健康保險條
      例第三十七條第八款即規範同一傷病請領二次以上殘廢給付之相關規定可證。
      又依農民健康保險殘廢給付標準表，左眼、右眼雖屬同一身體障害系列，但屬
      於不同部位，故雙目障害得分開請領，只要有一眼達於殘廢等級，即可向勞保
      局請領殘廢給付，無須合併一次請領，故所稱同一傷病原因致殘僅能一次請領
      殘廢給付顯係誤解法令。
    4.另原告請求支付延遲利息乙節，查其申請左眼之殘廢給付既已逾二年請求權時
      效，依法自不得請領殘廢給付，亦無所稱應支付利息之見解，併予敘明。
　　理  由
一、被告之代表人原為張博雅，於九十一年二月一日變更為余政憲，茲由其具狀聲明
    承受訴訟，核無不合，應予准許。
二、按農民健康保險條例第三十六條規定：「（第一項）被保險人因遭受傷害或罹患
    疾病，經治療終止後，如身體遺存障害，適合殘廢給付標準表規定之項目，並經
    保險人自設或特約醫療機構診斷為永久殘廢者，得按其當月投保金額，依同表規
    定之殘廢等級及給付標準，一次請領殘廢補助費，殘廢給付標準表如附表。（第
    二項）被保險人因遭受傷害或罹患疾病，經治療一年以上尚未痊癒，如身體遺存
    障害，適合殘廢給付標準表規定之項目，並經保險人自設或特約醫療機構診斷為
    永久不能復原者，得比照前項規定辦理。」同條例第二十三條規定：「領取保險
    給付之請求權，自得請領之日起，因二年間不行使而消滅。」行政法院八十六年
    度判字第一三四二號判決：「‧‧‧是請求權之行使應以身體遺存障害事實之日
    起算，而非依鑑定日起算‧‧‧。」及農民健康保險殘廢給付標準表第十六項規
    定，一目失明，他目視力減退至０‧一以下者，適用殘廢等級第六等級；第十九
    項規定，一目失明者，適用殘廢等級第八等級。同表「視力障害」項目附註二規
    定「失明」包括眼球喪失或摘出或不能辨明暗或僅能辨眼前手動者。
三、本件據原告向勞保局申請殘廢給付時所檢送之國軍澎湖醫院附設民眾診療服務處
    八十八年十月三十日出具之殘廢診斷書記載：「原告於七十八年九月一日因左眼
    萎縮併盲、右眼高度近視併黃斑部變性初診，初診時左眼視力為盲、右眼為零點
    壹，至八十八年十月三十日診斷殘廢時矯正後視力仍與初診時相同，共門診二十
    二次。」又據該院八十八年十二月三十日濟黃字第二一二八號函稱：「其於七十
    八年九月一日至本院初診，初診時左眼即無光感、右眼視力０‧一，病人主訴二
    十六年前左眼因視網膜剝離曾於臺大醫院手術治療，術後仍無光覺；右眼在八十
    二年於臺大醫院接受白內障手術，術後右眼視力０‧一，左眼無光感。」據此，
    原告於七十八年九月一日初診時因左眼萎縮無光感，依農民健康保險殘廢給付標
    準表「視力障害」項目附註二規定，其左眼失明症狀即已固定之事實甚明，再行
    治療已不能期待治療效果，依前揭行政法院判決意旨，請求權之行使應自身體遺
    存障害事實確定之日起算，而非自醫院出具診斷書之日起算，原告主張應自八十
    八年十月三十日醫院開具診斷書時起算，自屬無據。
四、原告另訴稱：其因高度近視致雙眼退化程度不一，於右眼確定不治而終止治療，
    隨即要求醫院於八十八年十月三十日開具診斷書診斷為永久殘廢，並一次請領殘
    廢補助費，並無怠於行使權利之情形，勞保局強求其於治療過程就已生障害部位
    請領殘廢給付，不合農民健康保險意旨云云，惟按農民健康保險條例第三十六條
    所謂「一次請領」殘廢補助費，係指一次發給被保險人殘廢給付，而非按月、按
    季或按年發給，又依農民健康保險殘廢給付標準表，左眼、右眼雖屬同一身體障
    害系列，但屬於不同部位，故雙目障害得分開請領，只要有一眼達於殘廢等級，
    即可向勞保局請領殘廢給付，無須合併一次請領，故所稱左右眼殘廢應一併請領
    殘廢給付云云，顯係誤解法令。另原告請求支付延遲利息一節，查其申請左眼之
    殘廢給付既已逾二年請求權時效，依法自不得請領殘廢給付，亦無所稱應支付利
    息之情形，併予敘明。
五、綜上所述，被告認原告左眼失明之殘廢給付申請業已罹於時效，因而將雙眼殘廢
    之五四○日給付，扣除左眼失明不予給付部分三六０日（計一二二、四００元）
    ，實發一八０日（計六一、一００元），經核並無違誤，審議審定及訴願決定予
    以維持，亦無不合，原告仍執陳詞起訴請求撤銷，並請求被告應按殘廢給付標準
    表第十六項第六等級給付新台幣一八三、六００元及自民國八十八年十二月五日
    起至清償日止按年息百分之十計算之利息，為無理由，應予駁回。
據上論結，本件原告之訴為無理由，爰依行政訴訟法第九十八條第三項前段，判決如
主文。
中　　華　　民　　國　　九十一　　　年　　　六　　　　月　　　六　　　日
                      臺 北 高 等 行 政 法 院   第 六 庭
                                         審 判 長 法  官  林樹埔
                                                  法  官　黃秋鴻
                                                  法  官　闕銘富
右為正本係照原本作成。
如不服本判決，應於送達後二十日內，向本院提出上訴狀並表明上訴理由，如於本判
決宣示後送達前提起上訴者，應於判決送達後二十日內補提上訴理由書（須按他造人
數附繕本）。
中　　華　　民　　國　　　九十一　　年　　　六　　　　月　　　六　　　　日
            　　　　　　　　　　　　　　    　    書記官  陳圓圓
